【裁判字號】    89,台上,1113
【裁判日期】    890512
【裁判案由】    損害賠償
【裁判全文】
最高法院民事判決                              八十九年度台上字第一一一三號
    上  訴  人  嘉濤貿易股份有限公司
    法定代理人  江義忠
    被 上訴 人  甲○○
    訴訟代理人  陳添輝律師
右當事人間請求損害賠償事件，上訴人對於中華民國八十七年十二月二十三日台灣高
等法院第二審更審判決（八十六年度上更(一)字第三○九號），提起上訴，本院判決如
左：
    主  文
原判決除假執行部分外廢棄，發回台灣高等法院。
    理  由
本件上訴人主張：被上訴人與第一審共同被告張哲彰合夥開設美國聯合輸出公司（下
稱聯合公司），於民國八十三年一月間在台向伊公司招攬生意，被上訴人並自稱執行
業務股東，伊公司乃訂購「皇家禮炮」及「起瓦士」威士忌酒共七百五十箱（下稱系
爭酒品買賣），並開發信用狀，由聯合公司押匯領款完畢，詎該批貨物抵台後，始發
覺係劣質伏特加酒。被上訴人與張哲彰共同以詐騙手段騙取伊公司交付價金美金十八
萬九千四百五十元，被上訴人經刑事庭以詐欺罪判處有期徒刑一年二月確定，被上訴
人與張哲彰應連帶賠償伊公司之損害等情。求為命被上訴人與張哲彰連帶給付新台幣
（下除載美金者外，均同）五百十三萬四千零九十五元並加付法定遲延利息之判決（
第一審為上訴人勝訴之判決，張哲彰未聲明不服）。
被上訴人則以：伊並非聯合公司股東，系爭酒品買賣過程中，伊僅擔任居間傳達雙方
意見之角色，非契約當事人，亦非聯合公司之在台業務主要負責人，伊絕無參與詐騙
上訴人，且系爭貨物所以誤裝，係因訴外人大陸烈酒公司過失所致，與聯合公司無關
，更與伊無涉等語。資為抗辯。
原審將第一審所為被上訴人敗訴部分之判決廢棄，改判駁回上訴人該部分之訴，無非
以：上訴人於八十三年一月間經由被上訴人與張哲彰之招攬，向聯合公司訂購「皇家
禮炮」及「起瓦士」威士忌酒共七百五十箱，並開發信用狀交付聯合公司，由聯合公
司押匯領款美金十八萬九千四百五十元，惟於收貨後，始發覺聯合公司交付之酒品為
劣質伏特加酒，並非原約定之皇家威士忌及起瓦士酒等事實，為兩造所不爭，復有上
訴人提出之雙方洽談往來函件、信用狀、發票、裝箱單、公證報告、進口結匯計算單
等件為證，堪信屬實。按民法上所謂詐欺，係欲相對人陷於錯誤，故意示以不實之事
，令其因錯誤而為意思之表示。詐欺之意思存在行為人心中，判斷行為人有無以不實
之事，使相對人陷於錯誤之故意，應由行為人所表現在外之行為及其他客觀情事，綜
合判斷，不能單以相對人有因錯誤而為意思表示，即推斷相對人所為意思表示即係行
為人之詐欺所致。經查：（一）上訴人指被上訴人向其招攬生意時，自稱係聯合公司
在台執行業務股東一節，無非以證人陳亮鈞、陳保全之證詞，及被上訴人親自簽名，
載有 Taiwan Managing Director 名銜之報價單（PROFORMA OFFER）為證據方法。而
被上訴人對於系爭酒品買賣之報價、議價及數量、包裝、付款方式等均有參與。惟聯
合公司成立於西元一九九四年一月五日，其總裁為 Bruce Howe ，秘書為 Norman w-
etzel，財務為 Bob Huang （即Robert Huang），有美國內華達州出具之證明在卷可
憑。在被上訴人與張哲彰至上訴人處招攬生意之八十三年一月間，聯合公司創立不到
一個月，被上訴人於八十三年三月七日始取得護照，八十三年三月二十四日第一次出
境美國；張哲彰於七十九年十一月取得護照，八十二年一月第一次出境美國，八十二
年十二月五日入境台灣，八十三年二月一日出境，於同年四月一日與被上訴人一同入
境，張哲彰於同年四月十一日再出境美國。則被上訴人辯稱：其於八十三年一月尚在
國內，並未出國，尚不認識在美之Robert Huang,Bruce Howe, Norman Wetze 等人，
且其當時還是銘傳管理學院資訊管理系三年級之學生，根本不可能與張哲彰、Robert
Huang 合夥成立聯合公司云云，足以採信。而觀張哲彰與被上訴人出入境時間之關連
性，以及陳保全於警訊中陳稱：當時被上訴人自稱其係聯合公司代表連絡人云云，被
上訴人自係應張哲彰之邀，允為在台為聯合公司處理在台有關系爭酒品買賣相關事宜
。則上訴人主張：被上訴人曾自稱為聯合公司在台執行業務股東云云，並不可取。至
被上訴人交付之報價單，雖載明其在聯合公司之頭銜為Taiwan Managing Director（
字義為在台執行業務董事），但依上開聯合公司設立之時間及其成員而論，該記載不
過係表示有關聯合公司在台之業務由其負責處理而已，尚難執此即謂系爭酒品買賣契
約係由上訴人與被上訴人直接訂立。被上訴人雖曾於八十三年三月二十三日代聯合公
司向上訴人收取定金美金二萬五千五百元，並允諾「若賣方（即聯合公司）無法依約
交貨，乙方（即被上訴人）負責歸還該筆定金」，然此乃上訴人得否請求被上訴人依
約償還其所交付之定金之問題，不能以此即謂被上訴人自始有詐騙上訴人之行為。（
二）被上訴人於八十三年三月二十四日出境美國後，確在同月二十九日自美國傳真信
函予上訴人，要求上訴人刪除信用狀第四十七條Ｂ款（即轉手對象之通知）；但證人
陳保全亦稱：聯合公司之所以為此一要求，旨在避免上訴人知悉系爭洋酒之實際供貨
商，直接與實際供貨商取得連繫，如此聯合公司始能賺取差價云云，由其證言可認聯
合公司向上訴人為上開要求，不過係為維護聯合公司之商業上利益所為，應與聯合公
司得否順利取得信用狀款項無關，亦難以被上訴人在美期間曾代聯合公司向上訴人發
出此一信函，即指被上訴人係為便於順利詐領得信用狀款項。（三）上訴人主張：本
件貨品係在美國佛羅里達州邁阿密港，由聯合公司人員裝櫃，貨櫃內之酒品並非訂購
之酒，聯合公司人員早已知悉，絕非出於誤裝，被上訴人等先向伊騙稱公證公司為T-
OTAL INSPECTION COMPANY ，並收取公證費，使伊信賴有公證公司之公證報告，應不
致有錯，贖單後才發現是由聯合公司具名偽造之檢驗證書，在在佐證被上訴人及其代
表之聯合公司明知所售出貨品為虛偽，詐領伊之信用狀款云云，並提出聯合公司出具
之檢驗書為證。被上訴人對於聯合公司訛稱系爭酒品經公證，向上訴人收取公證費及
系爭酒品實由聯合公司出具檢驗證書等情均不爭執，但否認事前知情。上訴人此部分
之舉證，固堪認在美國之聯合公司人員張哲彰等人在系爭酒品運送之初，已知裝櫃者
非上訴人所訂購之系爭酒品，張哲彰等人應有詐欺上訴人之行為；然查假冒系爭酒品
之劣酒，係於八十三年四月三十日裝櫃（見裝箱單日期），同年六月間抵台，而被上
訴人早於同年四月一日即返台，當時並不在美國，不可能參與系爭酒品之裝櫃。除在
美國之聯合公司人員有將上情告知被上訴人外，實難以被上訴人為聯合公司在台之業
務處理人員，斷定被上訴人於酒品運抵台灣前，即知悉聯合公司未將上訴人訂購之系
爭酒品裝櫃。（四）上訴人復主張：被上訴人於發出上訴人及另一被害人咸安公司之
兩只虛偽貨品之貨櫃後，仍於八十三年四月二十五日發出另則傳真稿，誑稱：其尚有
皇家禮炮高級洋酒四五○箱現貨，價值約四百三十萬元，『匯款一收到，立即出貨』
云云，並提出傳真函稿為證。惟該傳真函稿，尚不足證明被上訴人在系爭酒品抵台之
前知悉聯合公司以劣酒裝櫃情事，不能單以被上訴人發出該信函，即指被上訴人明知
並參與聯合公司在美人員就系爭酒品買賣之詐騙行為。又前開傳真稿固非自美國發出
，然被上訴人是否自美傳真，由一般傳真機所顯示之傳真號碼即可知悉，且該信函亦
未載明制作地，不能以被上訴人之傳真函表示為凌晨所發，即謂係欲藉此朦混。被上
訴人辯稱：其係應張哲彰之要求，於四月二十五日對上訴人發出該信函云云，與事理
無違。（五）聯合公司對大陸烈酒公司訴訟案件，係聯合公司在美國對其所指之酒品
供貨商提起之訴訟，並非被上訴人所提起，無從以聯合公司在美國對他人之訴訟，逕
解為被上訴人之抗辯，上訴人以聯合公司對大陸烈酒公司之起訴書狀中譯本，主張：
被上訴人在該訴訟案自承其協助供貨商取得信用狀款項云云，亦不足取。（六）依前
開說明，上訴人提出之證據，尚不足為被上訴人事前知悉聯合公司以劣酒冒充上訴人
所購系爭酒品之有利證明，而咸安公司係於八十三年五月二十七日始受通知取貨，為
兩造不爭之事實，則咸安公司取貨之前，除聯合公司告知被上訴人裝櫃之酒非咸安公
司所訂購者外，被上訴人自亦無從知悉上情。而證人陳保全於警訊中陳稱：「我九天
前知道有其它（他）商家（按：指咸安公司）被甲○○騙了一筆金額，後我公司打電
話問曹某，曹某則騙我說沒事，並催我儘快付款，我今（按指八十三年六月六日）十
四時許，驗貨時發現只值約新台幣十萬元的貨。」云云，陳保全所謂報警之九日前知
悉咸安公司被騙，即同年五月二十七日，與咸安公司之取貨時間相符，其此部分之證
詞固可信採，但上訴人結匯日期為八十三年五月二十六日，其時間在咸安公司取貨之
前，以時間之順序言，被上訴人顯無可能於五月二十七日知悉咸安公司被騙之前，即
先於五月二十六日催上訴人付款贖單，是陳保全於警訊所稱之被上訴人催上訴人付款
之時點，顯有矛盾。則上訴人主張：被上訴人明知將抵台之咸安公司貨櫃內之酒為劣
等酒，預料將於八十三年五月二十七日到達港口，恐事跡敗漏，故一再向伊催促贖單
，騙伊於八十三年五月二十六日結匯贖單，使伊補救不及云云，亦無足取。按民法第
一百八十五條第一項規定，共同侵權行為人對於被害人固應連帶負損害賠償責任，惟
所謂共同侵權行為，須共同行為人皆已具備侵權行為之要件始能成立，若其中一人無
故意過失，則其人非侵權行為人，不負與其他具備侵權行為要件之人連帶賠償損害之
責任。上訴人所為之主張及舉證，固足認聯合公司在美國之相關人員張哲彰等人有共
同詐欺上訴人之行為，但尚不足認定被上訴人參與共同詐欺之行為，自不能責令其負
共同侵權行為責任。被上訴人被訴詐欺犯罪行為，固經刑事法院判決有期徒刑一年二
月確定，惟民事訴訟並不受刑事案件認定事實之拘束等詞。為其判斷之基礎。
查被上訴人交付於上訴人之報價單，載明其在聯合公司之頭銜為 Taiwan  Managing
Director（字義為在台執行業務董事）；並於八十三年三月二十三日代聯合公司向上
訴人收取系爭酒品買賣定金美金二萬五千五百元，並允諾「若賣方（即聯合公司）無
法依約交貨，乙方（即被上訴人）負責歸還該筆定金」；並於同月二十四日出境美國
，於同月二十九日自美國傳真信函予上訴人，要求上訴人刪除信用狀第四十七條Ｂ款
（即轉手對象之通知），為原審確定之事實。若此，倘被上訴人向上訴人表示其僅係
聯合公司在台連絡人，以現在金融匯兌業務之方便，上訴人大可逕自匯付定金款項於
出賣人聯合公司，何以上訴人付高達買賣總價八分之一之定金與被上訴人﹖被上訴人
以一連絡人身分，並非契約當事人，如非為取信於上訴人，又何庸表示於聯合公司無
法依約交貨時，由其個人負責歸還該金額非小之定金（以上訴人主張之二七點一比一
，折合新台幣六十九萬一千零五十元）﹖而被上訴人出境美國之第五日又以傳真信函
要求上訴人刪除信用狀中關於轉手對象通知之約定條款，聯合公司與上訴人間系爭酒
品買賣已成立，關此部分付款條件，原係出賣人與買受人之事，為聯合公司在台連絡
人之被上訴人既身在美國，依一般社會生活經驗法則，自係由買賣當事人聯合公司逕
向上訴人為之，則上訴人主張，被上訴人曾自稱其係在台執行業務股東云云，是否全
無可採﹖即不無研求之餘地。另上訴人既係以被上訴人與張哲彰共同以詐騙手段騙取
金錢為原因事實，請求侵權行為損害賠償，則被上訴人是否為聯合公司之股東或合夥
人，並非要件；原審認聯合公司在美之相關人員張哲彰等人，有共同詐欺上訴人之行
為，但張哲彰與聯合公司關係為何﹖是否得以被上訴人與張哲彰向上訴人招攬系爭酒
品買賣時，聯合公司創立不及一月，被上訴人不認識聯合公司總裁 Bruce Howe 等人
，或以張哲彰、被上訴人出入境之關連性，即可謂被上訴人未向上訴人自稱其為聯合
公司之合夥人或執行業務股東﹖不無疑義。另被上訴人既於八十三年四月二十五日以
傳真稿向上訴人表示尚有皇家禮炮高級洋酒四五○箱現貨可出售，聯合公司卻於八十
三年四月三十日以劣酒假冒系爭酒品裝櫃並出具虛偽檢驗證書，其後並催促上訴人『
贖單』付款，而依卷附聯合公司對大陸烈酒公司之起訴書狀中譯本，聯合公司在該訴
訟案自承其協助供貨商取得信用狀款項，所謂『協助』取得信用狀之意為何﹖是否即
係被上訴人以傳真要求上訴人刪除信用狀中關於轉手對象通知之約定條款，或係上訴
人所謂之被上訴人一再催促『贖單』﹖倘是，得否僅以該訴訟事件非被上訴人所提起
，或刪除信用狀中關於轉手對象通知之約定條款係為維護聯合公司之商業上利益所為
，或上訴人結匯日期在咸安公司取貨之前為由，即認定被上訴人向上訴人催促付款未
施用詐術﹖並待澄清。原審未詳予調查審認，徒以上開理由，遽為不利於上訴人之判
斷，於法殊有未合。上訴論旨，指摘原判決不當，求予廢棄，非無理由。
據上論結，本件上訴為有理由，依民事訴訟法第四百七十七條第一項、第四百七十八
條第一項，判決如主文。
中      華      民      國    八十九    年      五      月     十二     日
                              最高法院民事第三庭
                                  審判長法官  范  秉  閣
                                        法官  朱  建  男
                                        法官  許  澍  林
                                        法官  鄭  玉  山
                                        法官  葉  勝  利
      右正本證明與原本無異
                                              書  記  官
中      華      民      國    八十九    年      五      月     三十     日


司法院資訊處製作；財團法人民間司法改革基金會備份。
